---
title: "Lista de Exercícios 3 - ADAR/UFSM"
author: "Andreza Dantas dos Santos"
date: "2021-01-08"
output: html_document
---

>JDT: O caminho para sua lista no github, informado no moodle, não existe:
https://github.com/andreza-santos/resolucao-listas-adar/blob/master/lista-3-adar-2020-Andreza.Rmd. Isso poderia implicar em nota zero, uma vez que foi especificado esta
forma de entrega. 




## Exercícios

> Esqueceu do chunck, sem o código em chunck nada funcionará pois os pacotes não serão carregados. Você não rodou seu Rmd antes para testar?


pacotes <- c(
  "tidyverse",
  "rio",
  "dplyr",
  "tidyr",
  "data.table",
  "writexl"
)
easypackages::libraries(pacotes)


>  corringindo

```{r, message=FALSE, warning=FALSE}

pacotes <- c(
  "tidyverse",
  "rio",
  "dplyr",
  "tidyr",
  "data.table",
  "writexl"
)
easypackages::libraries(pacotes)
```


```{r}
# incluindo penalização por caminho alterado no github e falta de chunck acima
p1 <- 0.05 + 0.05
```


1. Importe os dados disponíveis em http://www.aos.wisc.edu/~dvimont/MModes/RealTime/AMM.txt. A estrutura esperada dos dados importados no R é mostrada abaixo.

```
'data.frame':	867 obs. of  4 variables:
 $ Year: int  1948 1948 1948 1948 1948 1948 1948 1948 1948 1948 ...
 $ Mo  : int  1 2 3 4 5 6 7 8 9 10 ...
 $ SST : num  0.66 0 1 1.86 1.3 2.51 1.63 0.55 -0.48 -0.24 ...
 $ Wind: num  -0.76 5.78 -1.47 4.74 4.81 4.34 3.92 2.6 1.46 2.11 ...
```

```{r}
amm_url <- "http://www.aos.wisc.edu/~dvimont/MModes/RealTime/AMM.txt"
amm_file <- tempfile(fileext = ".tsv")
download.file(
   url = amm_url,
   destfile = amm_file
)
amm_file

nome_vars_amm <- scan(
   amm_file,
   what = "character",
   skip = 0,
   nmax = 4
)
nome_vars_amm

serie_amm <- import(
   file = amm_file,
   skip = 1,
   header = FALSE,
   na.strings = "",
   col.names = nome_vars_amm
)

str(serie_amm)

#! solução em uma linha
#! str(import(amm_url, format = "tsv"))
```

> Poderia usar diretamete o código comentado. Menos código, mais legibilidade.
> O primeiro passo ao importar dados é identificar o formato. Neste casos os valores são separados por tab. Consultando o help da `rio::`import` ou a tabela dada no livro veria que o formato é `tsv`.

```{r jdt-correcao1, echo = FALSE, comment="JDT>"}
# penalizacoes
p1 <- p1 + 0.05
# nota questão 1
(nq1 <- 1 - p1)
```

- - -


2. a. Leia os dados texto não estruturados disponíveis em
https://iri.columbia.edu/~forecast/ensofcst/Data/ensofcst_ALLto0520 e salve-os em um arquivo texto nomeado `previsoes-enos.txt`, mantendo a formatação original dos dados.


```{r}
ensofcst_url <- "https://iri.columbia.edu/~forecast/ensofcst/Data/archive/ensofcst_cpc_ALL"
ensofcst_data <- readLines(ensofcst_url)
ensofcst_file <- "previsoes-enos.txt"

writeLines(text = ensofcst_data,
           con = ensofcst_file
)
```



   b. Encontre a linha do arquivo `previsoes-enos.txt` que contenha o caractere \"Dec 2020\". Utilize a função `grep(pattern = "Dec 2020", x = ...)`. Salve o resultado em uma variável chamada `lin_ini`.

```{r}
ensofcst <- readLines(ensofcst_file)
(lin_ini <- grep(pattern = "Jan 2021", ensofcst))
```

   c. Determine o número de linhas do arquivo `previsoes-enos.txt` e atribua o resultado desta operação a uma variável chamada `lin_fin`.


```{r}
(lin_fin <- length(ensofcst))
```

   d. Utilize a função adequada para importar os dados do arquivo `previsoes-enos.txt`, referentes à previsão iniciada em Junho de 2020. A variável da letra **b** pode ser útil. Faça as tranformações necessárias para obter os dados na estrutura mostrada abaixo, esperada como resultado. {#enosdf}
   
```
#str(prev_enos_jun2020)
'data.frame':	24 obs. of  11 variables:
 $ JJA        : num  -77 -50 -36 -63 -53 3 -49 -48 -42 -41 ...
 $ JAS        : num  -96 -76 -30 -52 -52 -2 -50 -60 -25 -50 ...
 $ ASO        : num  -104 -92 -25 -25 -48 8 -52 -68 3 -70 ...
 $ SON        : num  -111 -101 -26 -4 -39 28 -50 -74 27 -87 ...
 $ OND        : num  -127 -103 -27 7 -31 41 -49 NA 42 -101 ...
 $ NDJ        : num  -142 -105 NA 16 -21 50 NA NA 50 -107 ...
 $ DJF        : num  -137 -93 NA 27 -11 59 NA NA 50 -107 ...
 $ JFM        : num  NA -68 NA 41 2 67 NA NA 51 -97 ...
 $ FMA        : num  NA NA NA 58 16 60 NA NA 50 -82 ...
 $ tipo_modelo: chr  "  D" "  D" "  D" "  D" ...
 $ modelo     : chr  " NASA GMAO" " NCEP CFSv" " JMA" " BCC_CSM11" ...
 
#tail(prev_enos_jun2020)
#     JJA  JAS  ASO  SON  OND  NDJ  DJF  JFM  FMA tipo_modelo     modelo
# 22  -36  -35  -38  -41  -45  -48  -50  -47  -39           S   FSU REGR
# 23  -26  -39  -52  -63  -69  -69  -64  -55  -44           S   UCLA-TCD
# 24  -37  -47  -60  -65  -67  -67  -60   -1   13           C  CPC CONSO
```


```{r}
cab <- c("DJF", "JFM", "FMA", "MAM", "AMJ", "MJJ",
         "JJA", "JAS", "ASO", "tipo_modleo", "modelo")

skip_lin <- lin_ini + 2

prev_enos_jan2021 <- import(
   file = "previsoes-enos.txt",
   format = "fwf",
   skip = skip_lin,
   header = FALSE,
   widths = c(rep(4, 9), 3, 11),
   dec = ",",
   na.strings = "NA",
   col.names = cab
)
tail(prev_enos_jan2021)
prev_enos_jan2021 <- prev_enos_jan2021[-25,]

str(prev_enos_jan2021)
tail(prev_enos_jan2021)
```
```{r jdt-correcao2, echo = FALSE, comment="JDT>"}
# penalizacoes
p2 <- 0
# nota questão 1
(nq2 <- 1 - p2)
```


- - - 


3. a. Escreva o quadro de dados do [último item](#enosdf) da questão anterior em um arquivo excel no **formato `xlsx`** e nomeado `previsoes-enos.xlsx`. 

>JDT: esqueceu de carregar o pacote openxlsx, deixando seu Rmd irreproduzível.

```{r}
#write.xlsx(x = prev_enos_jan2021, asTable = TRUE, file = "previsoes-enos.xlsx")
openxlsx::write.xlsx(x = prev_enos_jan2021, asTable = TRUE, file = "previsoes-enos.xlsx")
```

   b. Verifique se o arquivo `previsoes-enos.xlsx` realmente existe em seu computador.


```{r}
file.exists("previsoes-enos.xlsx")
```

   c. Importe no R o arquivo `previsoes-enos.xlsx` e mostre a estrutura dos dados importados.
   


```
'data.frame':	24 obs. of  11 variables:
 $ JJA        : num  -77 -50 -36 -63 -53 3 -49 -48 -42 -41 ...
 $ JAS        : num  -96 -76 -30 -52 -52 -2 -50 -60 -25 -50 ...
 $ ASO        : num  -104 -92 -25 -25 -48 8 -52 -68 3 -70 ...
 $ SON        : num  -111 -101 -26 -4 -39 28 -50 -74 27 -87 ...
 $ OND        : num  -127 -103 -27 7 -31 41 -49 NA 42 -101 ...
 $ NDJ        : num  -142 -105 NA 16 -21 50 NA NA 50 -107 ...
 $ DJF        : num  -137 -93 NA 27 -11 59 NA NA 50 -107 ...
 $ JFM        : num  NA -68 NA 41 2 67 NA NA 51 -97 ...
 $ FMA        : num  NA NA NA 58 16 60 NA NA 50 -82 ...
 $ tipo_modelo: chr  "D" "D" "D" "D" ...
 $ modelo     : chr  "NASA GMAO" "NCEP CFSv" "JMA" "BCC_CSM11" ...
```

```{r}
previsoes_enos_xlsx <- import(
   file = "previsoes-enos.xlsx",
   col_names = TRUE,
   skip = 0
)
str(previsoes_enos_xlsx)
```


```{r jdt-correcao3, echo = FALSE, comment="JDT>"}
# penalizacoes
p3 <- 0.1
# nota questão 1
(nq3 <- 1 - p3)
```


- - -

4. Importe os dados da Oscilação Antártica disponível neste [link](https://www.cpc.ncep.noaa.gov/products/precip/CWlink/daily_ao_index/aao/monthly.aao.index.b79.current.ascii.table). A estrutura esperada dos dados importados é:

```
#str(aao)
'data.frame':	42 obs. of  13 variables:
 $ Ano: int  1979 1980 1981 1982 1983 1984 1985 1986 1987 1988 ...
 $ Jan: num  0.209 -0.447 0.231 -0.554 -1.34 ...
 $ Feb: num  0.356 -0.98 0.039 0.277 -1.081 ...
 $ Mar: num  0.899 -1.424 -0.966 1.603 0.166 ...
 $ Apr: num  0.678 -2.068 -1.462 1.531 0.149 ...
 $ May: num  0.724 -0.479 -0.344 0.118 -0.437 ...
 $ Jun: num  1.7 0.286 0.352 0.92 -0.263 ...
 $ Jul: num  2.412 -1.944 -0.986 -0.415 1.114 ...
 $ Aug: num  0.546 -0.997 -2.118 0.779 0.792 ...
 $ Sep: num  0.629 -1.701 -1.509 1.58 -0.696 ...
 $ Oct: num  0.16 0.577 -0.26 -0.702 1.193 ...
 $ Nov: num  -0.423 -2.013 0.626 -0.849 0.727 ...
 $ Dec: num  -0.951 -0.356 1.116 -1.934 0.475 ...
```

```{r}
aao_url <- "https://www.cpc.ncep.noaa.gov/products/precip/CWlink/daily_ao_index/aao/monthly.aao.index.b79.current.ascii.table"
aao_file <- tempfile(fileext = ".tsv")

download.file(
   url = aao_url,
   destfile = aao_file
)
aao_file

aao <- import(
   file = aao_file,
   format = "tsv",
   skip = 0,
   header = TRUE,
   na.strings = ""
)

str(aao)
```


```{r jdt-correcao4, echo = FALSE, comment="JDT>"}
# penalizacoes
p4 <- 0
# nota questão 1
(nq4 <- 1 - p4)
```

- - -

5. a. Faça o download [deste arquivo](https://www.dropbox.com/s/4hc7x9s8pmfz7gq/_SS_ANNN_CITY_NAME_pressao_inst_max_min_vento_velo_dir_raja_radiacao_precipitacao_horario.xls?raw=1) Excel.

```{r}
excel_file_url <- "https://www.dropbox.com/s/4hc7x9s8pmfz7gq/_SS_ANNN_CITY_NAME_pressao_inst_max_min_vento_velo_dir_raja_radiacao_precipitacao_horario.xls?raw=1"
dest_file_excel <- file.path(
   getwd(),
   "Dados-INMET-SM.xls"
)
download.file(
   url = excel_file_url,
   destfile = dest_file_excel
)
```

   b.  Abra o arquivo e procure entender como estão organizados os dados. Responda: (i) o que significa cada coluna e cada linha em termos de variáveis e observações para este conjunto de dados horários medidas meteorológicas; (ii) quantas variáveis meteorológicas contém esta tabela de dados? (iii) O número de observações horárias (para cada dia) é o mesmo para todas variáveis?


>JDT: esqueceu de carregar o pacote readxl, deixando seu Rmd irreproduzível.

```{r}
#dados_inmet <- read_excel(path = "Dados-INMET-SM.xls",
dados_inmet <- readxl::read_excel(path = "Dados-INMET-SM.xls",                          
                          col_names = TRUE,
                          skip = 8)

names(dados_inmet)
str(dados_inmet)
```



(i) Cada coluna representa os dados horários de uma determinada variável e cada linha contém os dados diários observados de cada variável por tempo. 
(ii) 8
(iii) Não, a variável `RADIACAO GLOBAL KJM` tem 13 observações diárias.



   c. Importe o arquivo no R selecionado somente os dados das variáveis meteorológicas após a linha com a informação da hora (`HORA_UTC`).
   
```{r}
dados_inmet <- import(
   file = "Dados-INMET-SM.xls",
   col_names = FALSE,
   skip = 11
)
str(dados_inmet)
```

   d. Para tornar este dados mais fáceis de entender, crie e adicione nomes às variáveis da tabela de dados importada usando os novos nomes para as variáveis, conforme tabela abaixo.
   
```{r, echo = FALSE}
structure(list(nomes_originais = c(
  "data", "PRESSÃO ATMOSFERICA hPa",
  "VENTO VELOCIDADE", "VENTO DIREÇÃO graus", "RADIACAO GLOBAL KJM",
  "PRECIPITAÇÃO mm", "VENTO RAJADA MAXIMA ms", "PRESSÃO ATMOSFÉRICA MÁXIMA hPa",
  "PRESSÃO ATMOSFÉRICA MÍNIMA hPa"
), nomes_novos = c(
  "data", "p_hpa",
  "vel_ms", "dir_graus", "radglob_kjm2", "prec_mm", "velmax_ms",
  "pmax_hpa", "pmin_hpa"
)), row.names = c(NA, -9L), class = c(
  "tbl_df",
  "tbl", "data.frame"
))
```

```{r}
nomes_var <- c("data", rep(c("p_hpa",
                             "vel_ms",
                             "dir_graus"),
                           each = 23),
               rep("radglob_kjm2", each = 13),
               rep(c("prec_mm",
                     "velmax_ms",
                     "pmax_hpa",
                     "pmin_hpa"),
                   each = 23)
)
names(dados_inmet) <- nomes_var
```



   Como não faz sentido termos variáveis com nomes repetidos, use os novos nomes apendando a eles um "_" (*underline*) a hora correspondente à observação (e.g.: `velmax_ms_12`). A estrutura dos dados com os novos nomes é representada simplificadamente como mostrado abaixo. Note que `N` e a hora inicial podem diferir para alguma(s) variável(is).


```
tibble [730 x 183] (S3: tbl_df/tbl/data.frame)
 $ data           : POSIXct[1:730], format: "2010-01-01" ...
 $ p_hpa_0        : num [1:730] 1003 999 1000 999 997 ...
 $ p_hpa_1        : num [1:730] 1003 999 1001 1000 996 ...
 ...
 $ p_hpa_N       : num [1:730] 999 999 999 996 994 ...
 $ vel_ms_0       : num [1:730] 5.1 1.3 1.9 1.5 2.3 2.2 4.5 4.2 2.8 1.9 ...
 $ vel_ms_1       : num [1:730] 4.3 1.8 3.7 3.4 1 1.9 3.5 5.1 2 1.2 ...
 ...
 $ vel_ms_N      : num [1:730] 1.1 1.4 4.5 2.6 1 0.2 5 1.8 1.3 1.3 ...
 $ dir_graus_0    : num [1:730] 100 126 93 192 124 63 149 90 149 53 ...
 $ dir_graus_1    : num [1:730] 104 91 99 68 350 77 150 89 171 87 ...
 ...
 $ dir_graus_N   : num [1:730] 123 95 65 57 101 360 88 120 103 338 ...
 ...
  [list output truncated]
```

```{r}
hora <- 0:23
names(dados_inmet) <- gsub(pattern = "p_hpa_", 
                           replacement = "p_hpa_", 
                           x = names(dados_inmet))
names(dados_inmet)
```

   
> Não usou `hora` para nomear as variáveis. 


```{r jdt-correcao5, echo = FALSE, comment="JDT>"}
# penalizacoes
p5 <- 0.25
# nota questão 1
(nq5 <- 1 - p5)
```


- - -

6. a. Utilizando o R, faça o *download* [deste arquivo netCDF](https://www.dropbox.com/s/w3wp6iwxqex95ep/S_America_model_wtd_v2.nc?dl=1) com dados de profundidade do lençol freático para a América do Sul.

```{r, eval = FALSE}
options(timeout=500)

dados_nc_url <- "https://www.dropbox.com/s/w3wp6iwxqex95ep/S_America_model_wtd_v2.nc?dl=1"
dest_file_nc <- "dados-plf-as.nc"

download.file(
   url = dados_nc_url,
   destfile = dest_file_nc
)
```

   b. Descubra  o(s) nome(s) e a(s) unidades da(s) variável(is) armazenada(s) no arquivo netCDF usando o pacote **ncdf4**. A resposta desta questão são dois vetores do tipo caractere, um com cada informação: `var_name` e `var_unidade`.

```{r, error=TRUE}
ncin <- nc_open(filename = dest_file_nc)
print(ncin)

var_name <- names(ncin$var)

var_name_ext <- ncatt_get(
   nc = ncin,
   varid = var_name,
   attname = "long_name"
)

var_unidade <- ncatt_get(
   nc = ncin,
   varid = var_name,
   attname = "units"
)
```

   c. Importe os dados para o R usando o pacote raster.

```{r, error = TRUE}
wtd_as <- brick(dest_file_nc)
wtd_as
```

```{r, eval = FALSE}
# usando meu arquivo local, pois no seu caso como não carregou o pacote ncdf4
# não funciona
dest_file_nc <- "~/Dropbox/ufsm/ensino/1-semestre-2020/ADAR/adar-practice/previous/lista3-adar-2020/prec_daily_UT_Brazil_v2.2_20100101_20151231.nc"
wtd_as <- brick(dest_file_nc)
wtd_as
```


   d. Converta os dados importados em um quadro de dados (*data frame*) incluindo as coordenadas das células do raster e ignorando as células sem informação (oceanos). 
```{r, eval = FALSE}
dados_wtd_as <- as.data.frame(
   x = wtd_as,
   xy = TRUE,
   na.rm = TRUE
)
str(dados_wtd_as)

names(dados_wtd_as) <- gsub(pattern = "X", replacement = "", names(dados_wtd_as))
```   

   e. Altere os nomes das colunas do quadro de dados para "wtd", "lon", "lat"

```{r, eval = FALSE}
dados_wtd_as <- rename(dados_wtd_as, wtd = WTD, lon = Lon, lat = Lat)
```


   f. Compare as dimensões do *quadro de dados* com as dimensões do objeto importado como raster. Por que o número de linhas do *quadro de dados* não corresponde ao número de células do raster? Comente sua resposta.

```{r, eval = FALSE}
summary(dados_wtd_as)
summary(wtd_as)

# Porque as células com dados sem informações foram removidas durante a conversão dos dados.
```

> Seu comentário responde a pergunta do exercício. Isto deveria estar como TEXTO. Isto não é um comentário de código.

```{r jdt-correcao6, echo = FALSE, comment="JDT>"}
# penalizacoes
p6 <- 0.05
# nota questão 1
(nq6 <- 1 - p6)
```


- - -

7. a. Importe da *web* diretamente para o R os dados do índice multivariado em tempo real da Oscilação de Madden-Julian disponível em http://www.bom.gov.au/climate/mjo/graphics/rmm.74toRealtime.txt.

```{r}
mjo_link <- "http://www.bom.gov.au/climate/mjo/graphics/rmm.74toRealtime.txt"
# 
#browseURL(url = mjo_link) # isso é um efeito colateral que não foi pedido na questão - não se deve colocar códigos com efeitos colaterais. Neste caso deixe comentado.

mjo <- import(
  file = mjo_link,
  format = "tsv",
  skip = 2,
  header = FALSE,
  nrows = 70,
  na.strings = "-999.9"
)
str(mjo)
tail(mjo)
```

   b. Defina o nome das variáveis como:  year  month  day  RMM1  RMM2  phase  amplitude status. Tente obter os nomes das variáveis do próprio link para os dados (a releitura [desta seção](https://lhmet.github.io/adar-ebook/arquivos-texto.html#arquivos-texto-n%C3%A3o-estruturados) do livro e [deste apêndice](https://lhmet.github.io/adar-ebook/amostras-pequenas-de-dados.html) pode ajudar). Mostre os 10 primeiros valores da variável `RMM1`. 

```{r}
nome_vars_mjo <- scan(
    mjo_link,
    what = "character",
    skip = 0,
    nmax = 2
)
nome_vars_mjo

names(mjo) <- nome_vars_mjo
```

> Você só leu dois nomes, mas seus dados tem 8 variáveis! Você visualizou o arquivo, mas não percebeu onde estão o nome das variáveis?

> A proposta era obter os nomes do link e limpá-los:

```{r}
var_nomes <- scan(mjo_link, 
                  what = "character",
                  nlines = 2, 
                  skip = 1, 
                  n = 7, 
                  sep = ",",
                  comment.char = "."
                  )
var_nomes <- gsub(" ", "", var_nomes)
var_nomes <- c(var_nomes, c("status"))
var_nomes
```


   c. Escreva os dados importados em um arquivo excel no **formato `xls`** e nomeado `mjo.xls`. Dê uma olhada [nesta seção](https://lhmet.github.io/adar-ebook/arquivos-excel.html#export-xls) do livro.
    
```{r, error=TRUE}
#dados_xls <- write.xlsx(x = mjo, asTable = TRUE, file = "mjo.xls")

#Error in write.xlsx(x = mjo, asTable = TRUE, file = "mjo.xls") : 
#  could not find function "write.xlsx"

# não se atribui a exportação de dados a uma variável
dados_xls <- openxlsx::write.xlsx(x = mjo, asTable = TRUE, file = "mjo.xls")

#Error in writeDataTable(wb = wb, sheet = 1, x = x, startCol = startCol, : Column names of x must be case-insensitive unique.
```

```{r}
# correção
#str(mjo)
names(mjo) <- var_nomes
# escrita de arquivo xlsx com extensão xls
# propício a confusão, visto que a import() olha a extensão para 
# definir como ler o arquivo, exceto se especificar o formato.
openxlsx::write.xlsx(x = mjo, file = "mjo.xls") 
```


> Erro no seu código. Nomes das variáveis não podem ser repetidos.

   d. Importe no R o arquivo excel nomeado `mjo.xls` e mostre qual a classe dos dados importados.

```{r, error =  TRUE}
mjo_excel <- rio::import(
  file = dados_xls, # passou os dados ao invés do nome do arquivo
  #file = "mjo.xls",
  col_names = TRUE,
  skip = 0,# desnecessário
  #format = "xlsx"
)
class(mjo_excel)

```

> Será impossível importar um arquivo com a extensão xls, tendo sido salvo com openxlsx::write.xlsx. Só funcionará se informar o `format = xlsx` na `import`.

```{r}
mjo_excel <- rio::import("mjo.xls", format = "xlsx")
```


   e. Mostre as primeiras e as últimas 10 linhas dos dados.

```{r}
head(mjo_excel)
tail(mjo_excel)
``` 
    
   f. Qual o código para mostrar quantas linhas e colunas possui a tabela de dados.

```{r}
nrow(mjo_excel)
ncol(mjo_excel)
```

   g. Interprete a saída da `glimpse()` do pacote **dplyr** aplicada aos dados importados. O resultado parece com o de alguma outra função que você já conhece, qual?

```{r}
glimpse(mjo_excel)
```
> Qual função análoga a glimpse?

```{r jdt-correcao7, echo = FALSE, comment="JDT>"}
# penalizacoes
p7 <- 3 * 1/7 + 0.5 * 1/7
# nota questão 1
(nq7 <- 1 - p7)
```

- - - 

8. Importe as **anomalias padronizadas** dos dados do [SOI](http://www.cpc.ncep.noaa.gov/data/indices/soi) (2ª tabela, linhas após  \"STANDARDIZED    DATA\"). Veja [esta seção do livro](https://lhmet.github.io/adar-ebook/arquivos-texto.html#arquivos-texto-n%C3%A3o-estruturados) para detalhes. Mostre as primeiras e as últimas linhas dos dados importados.


```{r, error=TRUE}
soi_link <- "http://www.cpc.ncep.noaa.gov/data/indices/soi"

cab_soi <- scan(
   soi_link,
   what = "character",
   skip = 3,
   nmax = 13
)
cab_soi

soi <- import(
  file = soi_link,
  format = "fwf",
  skip = 4,
  header = FALSE,
  widths = c(4, rep(6, 12)),
  na.strings = "-999.9",
  col.names = cab_soi
)

lin_ini <- grep(pattern = "DATA", soi)
dados_soi <- soi[-c(1:lin_ini)]
#lin_fim <- grep(pattern = "2020", dados_limpos)
#Error in grep(pattern = "2020", dados_limpos) : 
#  object 'dados_limpos' not found
dados_soi <- dados_soi[-1][1:lin_fim]

str(soi)
tail(soi)
```

> Erro: ver comentário.

```{r jdt-correcao8, echo = FALSE, comment="JDT>"}
# penalizacoes
p8 <- 0.5
# nota questão 
(nq8 <- 1 - p8)
```


- - -

9. Importe no R o arquivo excel com a climatologia das temperaturas mínimas do INMET no período de 1981-2010, disponível
[aqui](http://www.inmet.gov.br/webcdp/climatologia/normais2/imagens/normais/planilhas/1961-1990/Temperatura-Minima_NCB_1961-1990.xls). Mostre a estrutura dos dados e certifique-se de as colunas dos meses e ano são numéricas.

```{r, error = TRUE}
#clim_tempmin_url <- "http://www.inmet.gov.br/webcdp/climatologia/normais2/imagens/normais/planilhas/1961-1990/Temperatura-Minima_NCB_1961-1990.xls"

# link atualizado
clim_tempmin_url <- "https://portal.inmet.gov.br/uploads/normais/Temperatura-Minima_NCB_1961-1990.xls"

dest_file_excel <- file.path(
  getwd(),
  "Climatologia-Temperatura-Mininma-1981-2010.xls"
)
download.file(
  url = clim_tempmin_url,
  destfile = dest_file_excel,
  mode = "wb"
)

file.exists(dest_file_excel)
#import("Climatologia-Temperatura-Mininma-1981-2010.xls", format = "xls")
clim_temp_min <- import(
  file = dest_file_excel,
  col_names = TRUE,
  skip = 15
)
#head(inmet_estacoes)
#Error in h(simpleError(msg, call)) : error in evaluating the argument 'x' in selecting a method for function 'head': object 'inmet_estacoes' not found

str(clim_temp_min)
```

> O esperado:

```{r}
url_data_inmet <- "https://portal.inmet.gov.br/uploads/normais/Temperatura-Minima_NCB_1961-1990.xls"
tmin_nc_6190 <- import(url_data_inmet, 
                        col_names = TRUE, 
                        skip = 3,
                        na = "-")
str(tmin_nc_6190)
```


```{r jdt-correcao9, echo = FALSE, comment="JDT>"}
# penalizacoes
p9 <- 0.25
# nota questão 
(nq9 <- 1 - p9)
```


- - -

10. Faça *download* de dados gradeados de precipitação diário para todo Brasil com resolução horizontal de 0,25° (arquivo `prec_daily_UT_Brazil_v2.2_20100101_20151231.nc`), disponível em https://utexas.app.box.com/v/Xavier-etal-IJOC-DATA. Navegue pelas páginas até encontrar o arquivo NetCDF. 

   
   a. Importe os dados para o R, converta-os para *data frame* e verifique o número de colunas e linhas resultantes. 

```{r, error=TRUE}
#browseURL("https://utexas.app.box.com/v/Xavier-etal-IJOC-DATA")
prp_nc_url <- "https://utexas.app.box.com/v/Xavier-etal-IJOC-DATA/file/280458224572"
dest_file_nc <- "prp-dia-br.nc"

download.file(
   url = prp_nc_url,
   destfile = dest_file_nc
)



prp-imp <- brick(dest_file_nc)
# Error in R_nc4_open: NetCDF: Unknown file format
# Error in ncdf4::nc_open(filename, readunlim = FALSE, suppress_dimvals = TRUE) : 
#   Error in nc_open trying to open file /home/hidrometeorologista/Dropbox/ufsm/ensino/2-semestre-2020/topicosI/entrega-atividades/atividade4-lista3/prp-dia-br.n

prp-dia-br <- as.data.frame(
   x = prp-imp,
   xy = TRUE,
   na.rm = TRUE
)

ncol(prp-dia-br)
nrow(prp-dia-br)
```

   b. Compare as dimensões do *quadro de dados* com as dimensões do objeto importado, o número de linhas e de colunas do *quadro de dados* correspondem a quais propriedades ou dimensões do objeto importado? Faça essa comparação usando os diferentes valores lógicos para os argumentos `na.rm` e `xy`.

```{r, eval=FALSE}
dim(prp-imp)
dim(prp-dia-br)
```


> Nomes de variáveis com sinal negativo (-)? Erro muito básico de boas práticas. Seria realmente importante que o livro fosse lido. 


```{r jdt-correcao10, echo = FALSE, comment="JDT>"}
# penalizacoes
p10 <- 1
# nota questão 
(nq10 <- 1 - p10)
```



```{r jdt-nota-final, comment = "JDT>", echo=FALSE}
# requer conexão de internet
source("https://gist.githubusercontent.com/lhmet/3ddfc43bcf796c81ecfd9bb93f5f5dc2/raw/b489a6bb4d948472afa5068256b7869a7997e109/aux-funs-list-correction")
coleta_notas
# verificação de autoria
nota <- round((sum(coleta_notas)/length(coleta_notas) * 10), 1)
message("Nota: ", nota)

```







