---
title: "Lista de Exercícios 4 - ADAR/UFSM"
author: "Andreza Dantas dos Santos"
date: "2021-01-22"
output: html_document
---

<!-- 
Lista 4 original foi dividida em duas:
uma com exercícios tidyr e outra com dplyr
-->



## Pré-requisitos

**Pacotes necessários**
```{r include=FALSE}
pacotes <- c(
  "tidyverse",
  "dplyr",
  "lubridate"
)
easypackages::libraries(pacotes)
```

**Dados**
```{r echo=FALSE}
arq_temp <- tempfile(fileext = ".RData")
download.file(
  "https://github.com/lhmet/adar-ufsm/blob/master/data/dados-lista-exerc4-cap9.RData?raw=true",
  destfile = arq_temp,
  mode = "wb"
)
# nome dos dados carregados para os exercícios
print(load(arq_temp))
```



## Exercícios

1. Converta os dados de anomalias padronizadas do índice de oscilação sul armazenados no *quadro de dados* `soi` (mostrado abaixo) para o formato \"arrumado\" e em ordem cronológica. Os nomes das variáveis na tabela de dados arrumado deve estar sempre em letras minúsculas (conheça a função `tolower()`).



A estrutura esperada dos dados processados é mostrada abaixo: 

```
Rows: 36
Columns: 3
$ year <int> 1951, 1951, 1951, 1951, 1951, 1951, 19...
$ mes  <int> 1, 2, 3, 4, 5, 6, 7, 8, 9, 10, 11, 12,...
$ soi  <dbl> 1.5, 0.9, -0.1, -0.3, -0.7, 0.2, -1.0,...
```
```{r include=FALSE}
head(soi, n =3)
soi_tbl <- as_tibble(soi) %>%
  pivot_longer(
    .,
    cols = -(YEAR),
    names_to = "mes",
    values_to = "soi"
  )
names(soi_tbl) <- tolower(names(soi_tbl))


soi_tbl <- soi_tbl %>% mutate_if(is.character, as.integer)
glimpse(soi_tbl)
```

- - -

2. Faça a conversão dos dados de precipitação diária, armazenados em um **`tibble**`, para o \"formato arrumado\" e transforme as datas para o tipo de dados *date*.



A estrutura esperada do **`tibble`** resultante é mostrada abaixo:

```
Rows: 40
Columns: 4
$ x    <dbl> -60.625, -60.625, -60.625, -60.625, -60.625, -60.625, -6...
$ y    <dbl> 5.125, 5.125, 5.125, 5.125, 5.125, 5.125, 5.125, 5.125, ...
$ date <date> 2010-01-01, 2010-01-02, 2010-01-03, 2010-01-04, 2010-01...
$ prec <dbl> 0.0000000, 0.0000000, 0.0000000, 0.4484863, 2.3515625, 4...
```

```{r include=FALSE}
head(precd_ncdf, n =3)
prec_dia <- as_tibble(precd_ncdf) %>%
  pivot_longer(
    .,
    cols = -(x:y),
    names_to = "date",
    values_to = "prec"
  )

prec_dia <- prec_dia %>%
  mutate(
    .,
    date = gsub(
      pattern = "X",
      replacement = "",
      x = prec_dia$date
    )
  )
prec_dia$date <- as.Date(x = prec_dia$date,
                         format = "%Y.%m.%d"
)

glimpse(prec_dia)
```

- - -

3. Coloque os dados de poluição (**`tibble`** `poluentes`) no formato \"arrumado\".

```{r include=FALSE}
str(poluentes)
poluentes_tbl <- as_tibble(poluentes)
glimpse(poluentes_tbl)

# Código usado antes de visualizar a questão 7.
# poluentes_arrumado <- pivot_wider(poluentes_tbl,
#     names_from = poluente,
#     values_from = duracao
#   )
# glimpse(poluentes_arrumado)
```

- - -

4. a. Coloque os dados meteorológicos diários da estação meteorológica de Santa Maria no formato arrumado. 
```{r include=FALSE}
str(dados_sm)
dados_sm_tbl <- pivot_longer(
  dados_sm,
  cols = -(id:year),
  names_to = "day",
  values_to = "valor"
) %>%
  pivot_wider(.,
              names_from = element,
              values_from = valor
  )

glimpse(dados_sm_tbl)
```


```
#> # A tibble: 12 x 35
#>    id    element month  year    d1    d2    d3    d4    d5    d6    d7    d8    d9   d10
#>    <chr> <chr>   <dbl> <dbl> <dbl> <dbl> <dbl> <dbl> <dbl> <dbl> <dbl> <dbl> <dbl> <dbl>
#>  1 83936 tmax        1  2010  32.6  33.4  24.8  29.4  27    24.4  29.6  29.4  29.6  31.8
#>  2 83936 tmin        1  2010  17.9  21.4  21.6  23.4  23.2  21.8  18    19.4  21.8  22.4
#>  3 83936 tmax        2  2010  36.8  38.4  32.6  38.6  34    36.4  29.8  31    32.8  33.6
#>  4 83936 tmin        2  2010  25.4  25    29.6  26.2  25    25.8  25.4  22.2  19.8  17.6
#>  5 83936 tmax        3  2010  32    32.4  33.6  32.4  32    29.6  30.2  30    31    32.6
#>  6 83936 tmin        3  2010  18.6  19    20.2  21.6  19.8  18.4  17.3  21.6  20.4  22.2
#>  7 83936 tmax        4  2010  34.4  28.6  21    24.2  23.4  24    24.6  26    27.6  30.2
#>  8 83936 tmin        4  2010  17.5  21    20.6  17.6  15    10.8  11.7  11.3  12.7  11.6
#>  9 83936 tmax        5  2010  27    26.4  20.2  22.8  25.4  17.4  19.6  19.8  17.2  17.4
#> 10 83936 tmin        5  2010   7.2   7    13    16.2  14.1  11.5  14.4  11     9.9   9  
#> 11 83936 tmax        6  2010  19.2  23.8  17.2  18.6  21.2  20.2  17.8  15.4  16.2  19  
#> 12 83936 tmin        6  2010   4.1   8.8   9.1  15.2  11.4   6.1   6.3   7.3   5.6   3.5
#> # … with 21 more variables: d11 <dbl>, d12 <dbl>, d13 <dbl>, d14 <dbl>, d15 <dbl>,
#> #   d16 <dbl>, d17 <dbl>, d18 <dbl>, d19 <dbl>, d20 <dbl>, d21 <dbl>, d22 <dbl>,
#> #   d23 <dbl>, d24 <dbl>, d25 <dbl>, d26 <dbl>, d27 <dbl>, d28 <dbl>, d29 <dbl>,
#> #   d30 <dbl>, d31 <dbl>
```



   b. Deixe os dados ordenados cronologicamente e obtenha as variáveis com nomes e ordem conforme mostrado na estrutura de dados esperada.

```
Rows: 186
Columns: 6
$ id    <chr> "83936", "83936", "83936", "83936", "83936", "...
$ year  <dbl> 2010, 2010, 2010, 2010, 2010, 2010, 2010, 2010...
$ month <dbl> 1, 1, 1, 1, 1, 1, 1, 1, 1, 1, 1, 1, 1, 1, 1, 1...
$ day   <int> 1, 2, 3, 4, 5, 6, 7, 8, 9, 10, 11, 12, 13, 14,...
$ tmax  <dbl> 32.6, 33.4, 24.8, 29.4, 27.0, 24.4, 29.6, 29.4...
$ tmin  <dbl> 17.9, 21.4, 21.6, 23.4, 23.2, 21.8, 18.0, 19.4...
```
```{r include=FALSE}
dados_sm_ord <- dados_sm_tbl %>%
  select(id, year, month, day, everything())

dados_temp_arrumado <- mutate(
  dados_sm_ord,
  day = gsub(pattern = "d",
             replacement = "",
             x = dados_sm_ord$day
  )
)
dados_temp_arrumado$day <- as.integer(dados_temp_arrumado$day)

glimpse(dados_temp_arrumado)
```



   c. Acrescente uma nova variável `tmed` aos dados de temperatura diária arrumados, obtida da média diária da `tmax` e `tmin`.

```{r include=FALSE}
nova_col_dados_sm <- mutate(
  dados_temp_arrumado,
  tmed = (dados_temp_arrumado$tmax + dados_temp_arrumado$tmin) / 2
)
(head(nova_col_dados_sm, n =3))
```


- - -

5. Com os dados obtidos na questão 4c: 




   a. renomeie as as colunas `year`, `month` e `day`para `ano`, `mes` e `dia`, respectivamente.

```{r include=FALSE}
dados_sm_modif <- rename(
  nova_col_dados_sm,
  "ano" = year,
  "mes" = month,
  "dia" = day)
(head(dados_sm_modif, n =3))
```


   b. junte as colunas `ano`, `mes` e `dia` em uma única coluna denominada `data` de forma que a classe dessa nova váriavel seja `date`.

```{r include=FALSE}
unir_col_dados_sm <- unite(
  dados_sm_modif,
  col = data, ano, mes, dia,
  sep = "-")
unir_col_dados_sm$data <- as.Date(unir_col_dados_sm$data)
(head(unir_col_dados_sm, n =3))
```


   c. Filtre os dados obtidos em **(b)** de forma a descobrir as datas em que as observações de `tmax` ou `tmin` são faltantes. Mostre o **`tibble`** filtrado com as datas e explique o porquê de seus valores. *DICA: quantas observações são esperadas por ano?*. 

```{r include=FALSE}
# Existe faltante?
anyNA(unir_col_dados_sm)

# Resumo
summary(unir_col_dados_sm)

# A função filtra onde as observações são faltantes, mas as datas também são faltantes
dados_sm_faltantes <-  filter(
  unir_col_dados_sm,
  is.na(unir_col_dados_sm$tmax)
)
dados_sm_faltantes

# Linhas onde tmax == NA
# unir_col_dados_sm$tmax <- as.integer(unir_col_dados_sm$tmax)
linhas_tmax_faltantes <- which(is.na(unir_col_dados_sm$tmax))
linhas_tmax_faltantes

# Visualizando linhas antes e depois das linhas com NA, encontradas na função anterior
slice(
  unir_col_dados_sm,
  c(58:64, 122:126)
)

# Visualizando ultimas linhas  
#   slice(
#     unir_col_dados_sm,
#     n()
#   )

tail(unir_col_dados_sm)
```

Os dados são faltantes porque cada mês foi agrupado para receber 31 informações, mas o número de dias muda de acordo com o mês, assim, os dados para aqueles meses que têm menos de 31 dias são preenchidos com `NA`.


- - -

6. A amostra de dados abaixo possui medidas a cada 6 horas de uma estação meteorológica de superfície. Reestruture os dados no formato \"arrumado\" e junte as informações de data e horário em uma única variável da classe *POSIXct* denominada `date`.


```
#>         date tmax.0 tmax.600 tmax.1200 tmax.1800 tmin.0 tmin.600 tmin.1200 tmin.1800
#> 2 01-01-2010   22.1     21.0      26.4      27.0     16     13.5      18.2      24.1
#> 3 02-01-2010   26.0     25.0      29.4      29.5     19     13.7      16.3      22.3
#> 4 03-01-2010   25.7     26.3      28.4      29.0     21     14.1      17.2      26.0
#> 5 04-01-2010   23.5     24.5      27.4      28.0     23     16.2      16.9      23.0
```

A estrutura esperada do *tibble* resultante é mostrada abaixo:

```
Rows: 16
Columns: 3
$ date <dttm> 2010-01-01 00:00:00, 2010-01-01 06:00:00, 2010-01-01 12:00:00, 2010-01-01 18:...
$ tmax <dbl> 22.1, 21.0, 26.4, 27.0, 26.0, 25.0, 29.4, 29.5, 25.7, 26.3, 28.4, 29.0, 23.5, ...
$ tmin <dbl> 16.0, 13.5, 18.2, 24.1, 19.0, 13.7, 16.3, 22.3, 21.0, 14.1, 17.2, 26.0, 23.0, ...
```

```{r include=FALSE}
# Ajuste date
head(dados_zorra, n = 3)
dados_est_sup <- as_tibble(dados_zorra) %>%
  pivot_longer(
    .,
    cols = -(date),
    names_to = "variavel_hora",
    values_to = "medida"
  )
dados_est_sup$variavel_hora <- str_replace_all(string = dados_est_sup$variavel_hora, pattern = "[:punct:]", "_")
dados_est_sup <- dados_est_sup %>%
  separate(
    .,
    col = variavel_hora,
    sep = "_",
    into = c("temp", "hora")
  )

ajuste_hora <- dados_est_sup %>%
  mutate(
    hora = recode(hora,
                  "0" = "00:00:00",
                  "600" = "06:00:00",
                  "1200" = "12:00:00",
                  "1800" = "18:00:00"
    )
  )
data_dados_est_sup <- unite(
  data = ajuste_hora,
  col = date,
  date, hora,
  sep = " "
) %>%
  mutate(
    .,
    date = strptime(data_dados_est_sup$date, "%d-%m-%Y %H:%M:%S")
  )

# Ajuste temperatura
pivot_dados_est_sup <- pivot_wider(
  data = data_dados_est_sup, 
  names_from = temp, 
  values_from = medida
)
glimpse(pivot_dados_est_sup)
```


- - -

7. Faça uma junção da tabela de dados de informações das estações de poluição (`estacoes`, dada abaixo) com os períodos de duração de poluição crítica (`poluentes`). A tabela resultante deve conter somente estações que tenham coordenadas espaciais e medidas de poluentes válidas.





Estrutura da tabela resultante:

```
Rows: 3
Columns: 5
$ id       <int> 1, 1, 2
$ lat      <dbl> 42.46757, 42.46757, 42.04915
$ lon      <dbl> -87.81005, -87.81005, -88.27303
$ poluente <chr> "ozone", "so2", "ozone"
$ duracao  <chr> "1h", "1h", "8h"
```
```{r include=FALSE}
poluentes <- poluentes %>%
  rename(
    .,
    "id" = estacao
  )

dados_poluicao <- inner_join(
  x = estacoes,
  y = poluentes,
  by = "id"
)

glimpse(dados_poluicao)
```


- - -

8. Combine as 2 tabelas abaixo de forma que:

  a. A tabela resultante contenha todas as datas compreendidas pelas duas tabelas (e em ordem cronológica) e as observações de umidade do solo (`theta`) sejam preenchidas com `NA`. 

```{r include=FALSE}
combinar_tabelas <- full_join(
  x = datas_obs, 
  y = datas_comp,
  by = "date")
dados_umid_solo <- combinar_tabelas[
  order(
    as.Date(
      combinar_tabelas$date,
      format = "%Y-%m/%d")
  ),
]
glimpse(dados_umid_solo)
```


  b. a tabela resultante contenha exatamente as datas da tabela `data_comp` (em ordem cronológica) e as observações de umidade do solo (`theta`) sejam preenchidas com `NA`.
  
```{r include=FALSE}
data_comp <- right_join(
  x = datas_obs, 
  y = datas_comp,
  by = "date",
)
dados_data_comp <- data_comp[
  order(
    as.Date(
      data_comp$date,
      format = "%Y-%m/%d")
  ),
]
glimpse(dados_data_comp)
```




- - - 

9. Utilizando os dados horários de estações meteorológicas automáticas (EMA) do RS (`dados_rs_08_16`), determine a data inicial, final e o período de dados (em anos) de cada estação (identificada pela variável `site`).

```{r include=FALSE}
str(dados_rs_08_16)

periodo_dados_ema <- group_by(
  dados_rs_08_16,
  site) %>%
  summarise(
    .,
    inicio = date[1],
    fim = last(dados_rs_08_16$date),
    period = n() / 8760
  ) %>%
  arrange(., desc(site))
glimpse(periodo_dados_ema)
```


- - -

10. Determine a porcentagem de dados válidos (ou seja, não faltantes) de cada variável para cada EMA. Aproxime os valores para números inteiros.

```{r include=FALSE}
# Salvando como inteiro
dados_ema <- dados_rs_08_16

# Operações para total da amostragem
n_lin = nrow(dados_ema)
n_na <- colSums(is.na(dados_ema))
dados_validos_total <- (n_lin - n_na) / n_lin
porcentagem_na <- colMeans(is.na(dados_ema))

num_obs <- dados_ema %>% count(site)

# Dados validos para cada variável - loop
dados_validos_tair <- dados_ema %>%
  group_by(site) %>%
  filter(!is.na(tair)) %>%
  summarise(., tair = n()) %>%
  mutate(., tair = (tair * 100) / num_obs$n)
dados_validos_rh <- dados_ema %>%
  group_by(site) %>%filter(!is.na(rh)) %>%
  summarise(., rh = n()) %>%
  mutate(., rh = (rh * 100) / num_obs$n)
dados_validos_prec <- dados_ema %>%
  group_by(site) %>%filter(!is.na(prec))%>%
  summarise(., prec = n()) %>%
  mutate(., prec = (prec * 100) / num_obs$n)
dados_validos_rg <- dados_ema %>%
  group_by(site) %>%filter(!is.na(rg)) %>%
  summarise(., rg = n()) %>%
  mutate(., rg = (rg * 100) / num_obs$n)
dados_validos_ws <- dados_ema %>%
  group_by(site) %>%filter(!is.na(ws)) %>%
  summarise(., ws = n()) %>%
  mutate(., ws = (ws * 100) / num_obs$n)

# Juntando todas tabelas
dados_validos_ema <- full_join(dados_validos_tair,
                               dados_validos_rh,
                               by = "site") %>%
  full_join(dados_validos_prec,
            by = "site") %>%
  full_join(dados_validos_rg,
            by = "site") %>%
  full_join(dados_validos_ws,
            by = "site")

dados_validos_ema[2:6] <- dados_validos_ema %>%
  select(
    .,
    tair:ws) %>%
  mutate_if(
    is.double,
    as.integer)

glimpse(dados_validos_ema)
```


- - -

11. Com o resultado da questão anterior, adicione uma variável indicativa da porcentagem média de observações válidas de todas variáveis. Ordene esta tabela em ordem decrescente da disponibilidade média de observações. 
  
```{r include=FALSE}
# Funciona
# med_dados_validos_ema <- dados_validos_ema %>%
#   mutate(
#     disp_med = (tair + rh + prec + rg + ws) / 5
#     )

med_dados_validos_ema <- dados_validos_ema %>%
  gather(., "variaveis", "porcentagens", -site) %>%
  mutate(porcentagens = as.numeric(porcentagens)) %>%
  group_by(site) %>%
  mutate(disp_med = mean(porcentagens)) %>%
  ungroup() %>%
  spread(variaveis, porcentagens) %>%
  select(site, tair, rh, prec, rg, ws, disp_med) %>%
  arrange(., desc(disp_med))

glimpse(med_dados_validos_ema)
```


- - -

12. Para a EMA de Santa Maria (ver `info_emas_rs_08_16`) obtenha o ciclo diurno médio da temperatura do ar e a porcentagem de dados válidos usados para compor a `tair` média de cada hora. 

> Dica: Para extrair as horas das datas use a função `lubridate::hour(date)`.

```{r include=FALSE}
dados_temp_rs <- full_join(
  info_emas_rs_08_16,
  dados_rs_08_16,
  by = "site"
) %>%
  select(
    .,
    site,
    name,
    date,
    tair
  ) %>%
  rename(
    .,
    "hour" = date
  )

dados_temp_rs$hour <- lubridate::hour(dados_temp_rs$hour)

dados_temp_sm <- dados_temp_rs %>%
  filter(site == "A803")

total_obs <- pull(dados_temp_sm %>% count(hour))
tmed_ema_sm <- dados_temp_sm %>%
  filter(!is.na(tair)) %>%
  group_by(hour) %>%
  summarise(
    .,
    tair_med = mean(tair),
    obs_val = n() / total_obs[1]
  )

glimpse(tmed_ema_sm)
```


- - -

13. Com os dados de temperatura do ar (`tair`) filtrados para EMA de Santa Maria (a) selecione somente os dias observações válidas nas 24 horas (dias completos, ou seja, sem nenhuma falha nas 24 h). A partir destes dados (b) obtenha a frequência de ocorrência da temperatura mínima para cada horário do dia. (c) Apresente a tabela de resultados em ordem decrescente da frequência de ocorrência.

> Dica: para obter o dia a partir da data e hora (coluna `date` do tipo `POSIXct`) use `lubridate::floor_date(date, unit = "day")`.

a.
```{r include=FALSE}
dados_h_temp_sm <- full_join(
  info_emas_rs_08_16,
  dados_rs_08_16,
  by = "site"
) %>%
  select(
    .,
    site,
    name,
    date,
    tair
  ) %>%
  filter(site == "A803")
info_ema_sm <- dados_h_temp_sm %>%
  rename(
    .,
    "dia" = date
  ) 
info_ema_sm$dia <- lubridate::floor_date(info_ema_sm$dia, unit = "day")

datas_completas_ema_sm <- info_ema_sm %>%
  group_by(dia) %>%
  filter(!is.na(tair)) %>%
  summarise(
    dias = (length(dia) == 24)
  ) %>%
  filter(dias == TRUE) %>%
  select(
    .,
    dia
  )

nrow(info_ema_sm)
glimpse(datas_completas_ema_sm)
glimpse(tail(datas_completas_ema_sm))
```

b.
```{r include=FALSE}
separar_date_ema_sm <- dados_h_temp_sm %>%
  separate(
    .,
    col = date,
    sep = " ",
    into = c("date", "hour")
  )

temp_min_ema_sm <- separar_date_ema_sm %>%
  group_by(date) %>%
  filter(!is.na(tair)) %>%
  mutate(
    completos = (length(hour) == 24)
  ) %>%
  filter(completos == TRUE) %>%
  select(
    .,
    date:tair
  ) %>%
  slice(.,
        which.min(tair)
  )
temp_min_ema_sm$hour <- as.difftime(
  temp_min_ema_sm$hour,
  units = "hours") %>%
  gsub(
    pattern = " hours",
    replacement = ""
  )

freq_htmin <- temp_min_ema_sm %>%
  arrange(hour) %>%
  group_by(hour) %>%
  summarise(
    .,
    n = n()
  ) %>%
  rename(
    .,
    "h_tmin" = hour
  )
freq_htmin$h_tmin <- as.integer(freq_htmin$h_tmin)

glimpse(freq_htmin)
```

c.
```{r include=FALSE}
freq_ocorre_htmin <- freq_htmin %>% arrange(., desc(n))
glimpse(freq_ocorre_htmin)
```


- - -

14. Neste exercício aplicaremos um controle de qualidade básico de dados meteorológicos. Você irá verificar se nos dados da EMA de Santa Maria (A803, mesmos dados do item **a** do exercício anterior) ocorreram casos em que a temperatura máxima (mínima) diária foi acima (abaixo) dos recordes históricos registrados pela estação meteorológica convencional do INMET de Santa Maria (site 83936). Os recordes históricos de temperatura máxima e mínima estão disponíveis nos dados `recordes_temp` para cada mês do ano. Você deve obter os casos suspeitos na estrutura conforme abaixo.

```
# A tibble: 8 x 7
  date                 tmax  tmin   mes site 
  <dttm>              <dbl> <dbl> <dbl> <chr>
1 2009-10-30 00:00:00  35.8  20.4    10 83936
2 2009-10-31 00:00:00  36.8  21.8    10 83936
3 2013-12-26 00:00:00  38.3  21.2    12 83936
4 2014-02-05 00:00:00  38    23.8     2 83936
5 2014-02-06 00:00:00  38.3  24.4     2 83936
6 2014-02-07 00:00:00  39.5  23.2     2 83936
7 2014-02-09 00:00:00  38.3  22.9     2 83936
8 2014-10-29 00:00:00  36.8  22.4    10 83936
# ... with 2 more variables: tmin_abs <dbl>,
#   tmax_abs <dbl>
```

```{r include=FALSE}
recordes_temp_sm <- recordes_temp %>%
  filter(site == "83936") %>%
  rename(.,
         "mes" = month,
         "site_emc" = site
  )
temp_ema_sm <- info_ema_sm %>%
  group_by(
    .,
    dia
  ) %>%
  filter(!is.na(tair)) %>%
  # mutate(
  summarise(
    .,
    tmax = max(tair),
    tmin = min(tair),
    completos = (length(dia) == 24),
  ) %>%
  filter(completos == TRUE) %>%
  select(., -(completos))
temp_ema_sm <- temp_ema_sm %>%
  mutate(
    .,
    mes = lubridate::month(temp_ema_sm$dia)
  )

casos_suspeitos <- inner_join(
  temp_ema_sm,
  recordes_temp_sm,
  by = "mes") %>%
  slice(
    .,
    which(
      tmax > tmax_abs | tmin < tmin_abs
    )
  ) %>%
  mutate(
    site_ema = "A803",
    nobs = n()
  ) %>%
  select(site_ema, dia, tmax, tmin, nobs, everything())

glimpse(casos_suspeitos)
```